【裁判字號】    98,台上,4324
【裁判日期】    980730
【裁判案由】    家暴殺人未遂
【裁判全文】
最高法院刑事判決            九十八年度台上字第四三二四號
上  訴  人  甲○○
            乙○○
共      同
選任辯護人  薛西全律師
            劉妍孝律師
            邱國逢律師
上列上訴人等因家暴殺人未遂案件，不服台灣高等法院台南分院
中華民國九十七年十二月十日第二審判決（九十七年度上訴字第
一三六號，起訴案號：台灣台南地方法院檢察署九十五年度營偵
字第四九四號），提起上訴，本院判決如下：
    主  文
上訴駁回。
    理  由
按刑事訴訟法第三百七十七條規定：上訴於第三審法院，非以判
決違背法令為理由，不得為之；是提起第三審上訴，應以原判決
違背法令為理由，係屬法定要件。如果上訴理由書狀並未依據卷
內訴訟資料具體指摘原判決不適用何種法則或如何適用不當，或
所指摘原判決違法情事，顯與法律規定得為第三審上訴理由之違
法情形不相適合時，均應認其上訴為違背法律上之程式，予以駁
回。原判決認定上訴人甲○○及乙○○犯有其事實欄所載之殺人
未遂罪行，因而撤銷第一審科刑之判決，改判仍論渠等以共同殺
人未遂罪（甲○○為累犯），各量處有期徒刑十二年，褫奪公權
六年，並均為相關從刑之宣告。已詳敘其所憑證據及認定之理由
，對於上訴人等所提出之辯解，何以不可採，亦在理由內詳予指
駁，俱有卷存資料可資覆按。上訴人等上訴意旨略稱：(一)、依證
人吳宛諭之證詞，系爭人壽保險係經被保險人張富順事前同意，
且張富順係自行抄寫吳宛諭草擬之遺囑內容而書立系爭遺囑，足
徵張富順否認同意投保之指訴扭曲不實。原判決就上開有利之證
詞未說明不予採取之理由，逕認乙○○有殺害張富順領取意外死
亡保險金之動機，有違證據法則。而案發當時，乙○○日常家庭
生活費用並非由張富順之兄張詠傑所支付，張詠傑復未將其負債
情形告知乙○○，乙○○自無因家庭經濟拮据及為解決張詠傑債
務而為本件犯行，原判決以臆測之詞為不利乙○○之認定，有違
經驗法則及論理法則。(二)、依原判決事實認定，乙○○係於案發
當日上午駕駛向吳宛諭所借之自用小客車至高雄接駁甲○○及受
傷之張富順乙情，參以若系爭遺囑係乙○○為確保領取保險金預
先設計主動洽詢吳宛諭所訂立，則吳宛諭所為，似應成立共同正
犯或幫助犯，原判決未為相同之認定，殊屬不當。況乙○○係臨
時向吳宛諭借車南下高雄，搭載張富順至欣園汽車旅館休息，全
程未參與砍殺張富順之行為，自無與甲○○共謀殺害張富順以詐
領保險金之犯意。而上訴人二人未曾討論為張富順投保事宜，甲
○○亦未參與張富順投保及書立遺囑過程，原判決認乙○○與甲
○○為共同正犯，併有違誤。(三)、乙○○僅係電話聯絡張富順南
下嘉義市申辦亞太行動電話，並未要求張富順至高雄找甲○○，
足見張富順該日赴高雄，係為找其乾弟弟玩樂，其於高雄縣鳳山
市○○路附近頭部受傷，純屬偶發事件，實非乙○○可得預料，
本件殺人未遂犯行確與乙○○無涉。至乙○○係因張富順及甲○
○曾對其家暴，基於防身之意乃於案發當日攜刀南下，原審未詳
加調查審酌，逕為乙○○不利之認定，亦有未合。(四)、張富順於
進入欣園汽車旅館前頭部既已遭受重創，若於欣園汽車旅館浴室
任由甲○○持菜刀砍殺五、六刀，理應無能力再逃離房間對外求
救，然證人張素倫及莊淑慧均供述張富順快速衝出門外大聲求救
，可認甲○○供稱其與張富順在浴室搶刀互毆，並無殺害張富順
之犯意，應非無據。原判決率採張富順誇大不實之片面指述，輔
以張富順之身體傷勢部位、車門夾縫及一一五號房浴室內之頭皮
等殘餘物，認定上訴人二人共犯本件殺人未遂犯行，有違經驗法
則。(五)、乙○○民國九十五年三月十七日第三次警詢筆錄係遭警
方刑求製作，並無證據能力，原審未依法調查，遽採為論斷依據
，有違證據法則。又依照卷內通聯紀錄、基地台資料，可悉案發
當時張富順係位於高雄市小港區內，原判決認定甲○○係在高雄
縣鳳山市○○○路四巷五號附近工廠內持重物敲擊張富順腦部，
與上開通聯紀錄及基地台顯示位置不符，而有證據矛盾之違法。
(六)、原判決既認定甲○○先於高雄縣鳳山市○○○路四巷五號附
近工廠內持鈍器重擊張富順腦部，造成張富順腦部左後頭骨凹陷
骨折及前額骨折之傷害，則甲○○即可當場持鈍器殺害張富順製
造張富順意外死亡之假象，自無庸再等候乙○○開車搭載張富順
至欣園汽車旅館方續持菜刀殺害張富順，原判決所認定，難謂合
於經驗法則。(七)、依中華民國兒童燙傷基金會資料，以浴室蓮蓬
頭熱水澆淋皮膚應會造成皮膚燙傷，但卷附奇美醫院診斷證明書
並無張富順受燙傷之記載，原判決仍依憑與卷證資料不符之張富
順證詞，推猜甲○○對張富順澆淋熱水之行為具有殺人犯意，並
有可議。(八)、甲○○係與張富順在欣園汽車旅館一一五室浴室、
車庫扭打互搶菜刀，方基於正當防衛搶下菜刀致張富順多處切割
傷，僅屬防衛過當，原判決就上開所述各情是否符合正當防衛要
件俱未說明，遽為不利於甲○○之認定，嫌屬理由欠備。(九)、具
警員身分之孫文俊，較台南縣警察局新營分局（下稱新營分局）
小隊長林文可早一小時得知其兄甲○○涉犯砍傷張富順罪行，孫
文俊並聯絡新營分局警員於當日中午十二時在高速公路新營交流
道會合，由其陪同上訴人二人至新營分局偵查隊接受調查，足證
上訴人等確有接受審判之意，符合自首規定，原判決認定甲○○
不符合自首要件，洵有未合。(十)、原判決一方面認定張富順身體
受傷奄奄一息臥倒地上，不立即送醫即有致死危險，另一方面又
認定張富順受傷後隨即徒步離開現場並步行「300 碼高爾夫球場
」，自行清洗臉上血跡，與鐘采樺密集通話聯繫，並能在不送醫
治療下長時間等候乙○○從嘉義開車至高雄，此部分認定前後矛
盾。又原判決理由載明張富順頭部有頭骨凹陷骨折、右前額骨折
等二處傷害，惟事實欄則無此認定，理由顯失依據。(十一)、原判決
認定乙○○犯有刑法第二百七十一條第二項之共同殺人未遂及家
庭暴力防治法第二條第二項之家庭暴力罪行，而量處其刑，然對
於該二罪名究應如何論罪，並未敘明；復就甲○○依累犯及未遂
犯之例予以先加後減，據上論結欄卻未援引刑法第七十一條第一
項規定，俱有未合云云。
惟按刑事訴訟法第三百十條第二款規定，有罪之判決書，對於被
告有利之證據不採納者，固應說明其理由。惟其所謂對於被告有
利之證據，係指該證據客觀上對論罪科刑有所影響，且對被告有
利，具有證據評價之必要性者而言。倘該證據客觀上對論罪科刑
並無影響，既無為證據評價之必要，縱未在判決理由內加以說明
，亦僅係行文簡略而已，要難指為違背法令。又事實之認定及證
據之取捨，乃屬事實審法院之職權，證人等之證言及合法調查所
得之證據，何者為可採，事實審法院本得參酌其他相關證據為自
由之判斷，苟無違反經驗法則或論理法則，自難指為違法。再共
同正犯之成立，祇須具有犯意之聯絡，行為之分擔，既不問犯罪
動機起於何人，亦不必每一階段犯行，均經參與。故共同正犯間
，非僅就其自己實行之行為負其責任，並在犯意聯絡之範圍內，
對於他共同正犯所實行之行為，亦應共同負責。原判決依憑被害
人張富順之供述、證人余俊孝、余珮菁、莊淑慧、張素倫、張詠
傑等人之證言、奇美醫院柳營分院函附之病情摘要、電腦斷層掃
描圖、法院勘驗張富順頭部、乙○○警詢供述之結果、卷附通聯
紀錄及扣案菜刀等證據，資為認定上訴人二人本件殺人未遂犯行
，並非僅憑張富順之片面供述為唯一論據；復說明上訴人二人間
如何具有犯意聯絡及行為分擔，應為共同正犯，以及吳宛諭對上
訴人等上開犯行並不知情；張富順皮膚雖無燙傷亦難認其指訴不
實，且其關於在高雄縣鳳山市○○路附近遭襲擊之指訴與卷附電
話通聯紀錄及基地台位置難謂不符，暨乙○○九十五年三月十七
日第三次警詢筆錄並未遭警方刑求而具有證據能力等旨，所為論
述，核與經驗、論理法則及證據法則無違，乃事實審法院認事採
證職權之適法行使，尚不得指為違法。上訴意旨(一)、(二)、(三)、(四)
、(五)、(六)、(七)、(十)執以指摘，要非合法之第三審上訴理由。而第
三審法院為法律審，應以第二審判決所確認之事實為判決基礎，
故於第二審判決後不得主張新事實或提出新證據資為第三審上訴
之理由。原判決論上訴人等以共同殺人未遂罪行，係依憑前揭事
證而為論斷，已論敘其憑以認定之理由明確。而甲○○於原審審
判期日審判長詢問有無證據請求調查時，亦陳稱「沒有」，有原
審審判程序筆錄足憑，其於上訴法律審之本院後，始行主張正當
防衛，自非依據卷內訴訟資料執以指摘，要非得據以提起第三審
上訴。上訴意旨(八)所指仍非適法之第三審上訴理由。另對於未發
覺之犯罪自白其為行為人，並接受裁判者，始符合自首之要件，
刑法第六十二條規定甚明。原判決第貳欄第九段已說明，甲○○
雖於九十五年三月十六日上午九時許以電話告知其弟孫文俊所涉
犯行，孫文俊並聯絡偵查佐鄭威挺告知其知悉本案係何人所為，
但未具體指出甲○○姓名。而新營分局小隊長林文可於當日上午
十時許至奇美醫院對張富順為初步調查時，已知悉行為人為甲○
○，其後孫文俊雖又打電話告知林文可其知悉行為人是何人，但
仍未道出涉案人姓名，甲○○係於當日中午十二時許始前往新營
交流道由新營分局警員帶回，足認甲○○以電話告知其弟孫文俊
之時，尚未有自首接受裁判之意思，迄當日上午十時許林文可得
悉嫌犯係甲○○後，甲○○始於同日中午十二時許現身由新營分
局警員帶回接受裁判，斯時其犯行既已經負責偵查之警員發覺，
自不符合自首之要件等詞，經核於法並無不合，上訴意旨(九)指為
違法，洵屬誤解。再原判決理由內之敘述與所應引用之法條內容
如無牴觸，縱令於論結時未引用該法條，亦與判決理由不備之違
法情形不相當。況且「據上論結」及總結理由欄之敘述，雖在制
作形式上另起一行書寫，仍屬理由欄之一部分，並非於理由欄之
外，另有據上論結欄。至刑有加重及減輕者，先加後減，為刑法
第七十一條第一項所明定；故若有依法應加重減輕其刑之事由者
，必須先予加重，然後再就加重後之刑予以減輕，此項加減之先
後次序，為法律強制規定，法院並無裁量之餘地。原判決主文諭
知上訴人等「共同殺人未遂，甲○○累犯，各處有期徒刑十二年
，均褫奪公權六年」，理由欄已說明甲○○犯有刑法第二百七十
一條第二項之共同殺人未遂罪行（甲○○為累犯）、乙○○犯有
刑法第二百七十一條第二項之共同殺人未遂及家庭暴力防治法第
二條第二項之家庭暴力等罪行，甲○○部分並依刑法第二十五條
第二項未遂犯減輕其刑及修正前刑法第四十七條第一項累犯加重
其刑之規定，依先加後減之例量處其刑等語；雖於「據上論結」
之下，未列載刑法第七十一條第一項條文，復將「修正前刑法第
二十六條前段」誤植為「修正前刑法第二十六條第二項」，顯為
文字誤寫，於全案情節及判決本旨均無影響。又乙○○與張富順
為母子關係，屬家庭暴力防治法第三條第二、三款所稱現為「家
長家屬」、「直系血親」之家庭成員關係，其故意殺害張富順未
遂之行為，所為係犯家庭暴力防治法第二條第二項之家庭暴力防
治罪，應逕依刑法第二百七十一條第二項第一項之殺人未遂罪論
處，原判決已於理由內說明，而該家庭暴力防治法之條文又無刑
罰之規定，據上論結欄自無庸引用，均難認為違背法令。上訴意
旨(十一)所指各詞，仍非適法之第三審上訴理由。其餘上訴意旨並非
依據卷內資料具體指明原判決如何違背法令，專執己見，就原判
決已明白論斷之事項或屬事實審法院採證認事之職權行使，任意
指摘或再為事實上之爭辯，難認已符合首揭法定之第三審上訴要
件。其等上訴違背法律上之程式，均應予駁回。
據上論結，應依刑事訴訟法第三百九十五條前段，判決如主文。
中    華    民    國  九十八  年    七    月   三十   日
                      最高法院刑事第八庭
                          審判長法官  洪  文  章
                                法官  王  居  財
                                法官  郭  毓  洲
                                法官  黃  梅  月
                                法官  邱  同  印
      本件正本證明與原本無異
                                      書  記  官
中    華    民    國  九十八  年    八    月    四    日
                                                     m


司法院資訊處製作；財團法人民間司法改革基金會備份。
